臺灣臺北地方法院民事判決　　　　　　　99年度訴字第2070號
原　　　告　溫麗絲
訴訟代理人　陳傳中律師
複代理人　　陳俊翰律師
　　　　　　王韶萱
被　　　告　陳富美
法定代理人　陳志強
訴訟代理人　莊明翰律師
上列當事人間分割共有物事件，本院於九十九年十二月六日言詞
辯論終結，判決如下：
    主  文
兩造共有如附表所示之建物及土地，應分割由被告單獨取得建物
之所有權全部，及土地之應有部分四分之一。被告應給付原告新
台幣伍佰柒拾萬元。
訴訟費用由兩造各負擔二分之一。
    事實及理由
一、原告主張：
  (一)緣兩造共有如附表所示之建物及土地，應有部分各如附表所
    示，原為被告與其妹陳稼宜共有，嗣於民國96年8 月15日訴
    外人陳稼宜將其就上述建物、土地之所有權應有部分讓與原
    告抵償債務，惟該建物、土地之全部仍由被告與其弟陳志強
    共同占有。系爭共有物位在四層公寓之第三層，面積64.98
    平方平方公尺，僅有單一出入門戶，客觀上不適於原物分割
    ，且兩造如各取得二分之一面積，扣除公共使用部分，每人
    可使用面積僅數坪，顯有害於經濟上之利用價值。況原告與
    被告間並無親誼，如以原物分割，共同使用系爭共有物亦有
    不便之處，易生紛爭，爰依民法第823 條之規定，提起本件
    分割共有物之訴，請求依變價分配之方式分割系爭共有物。
  (二)對被告抗辯所為之陳述：
    訴外人陳稼宜與被告間並無分管契約存在，縱使有分管契約
    之約定，然分管契約之性質僅是就共有物之管理定暫時使用
    狀態，並無消滅共有關係之特約，除因物之使用目的不能分
    割或契約定有不分割之期限，各共有人仍得隨時請求分割，
    並不影響原告行使共有物分割之權利。並聲明：兩造共有如
    附表所示之建物及土地，應予變價分割，並將變價拍賣所得
    之金額，應有部分比例分配予兩造。
二、被告則辯以：
    被告與其妹陳稼宜因母親陳周罔親族祖產與建商合建，而分
    得如附表所示之建物土地，並由陳周罔借名登記由被告與陳
    稼宜共有，權利範圍各各二分之一，目的係因被告患有精神
    疾病，為使訴外人陳稼宜便於照顧被告，讓被告得以安心養
    病並有終老處所。當時陳周罔與被告、陳稼宜均居住在系爭
    共有物內，嗣陳稼宜於73年間結婚後始搬離該址，陳周罔過
    世後，經被告家屬之聲請，由本院以90年度禁字第118 號裁
    定宣告被告為禁治產人，並因被告親屬會議會員出席人數不
    足無法開會決議，而經本院以97年度監字第102 號裁定選任
    被告之弟陳志強為被告之監護人，即由被告與其弟陳志強居
    住在系爭房地至今。訴外人陳稼宜雖於96年8 月30日因病死
    亡，然被告與訴外人陳稼宜自65年間起即已共有系爭建物及
    土地，訴外人陳稼宜搬離後，由被告與陳志強占有居住，訴
    外人陳稼宜並無反對之意思表示，足見被告與訴外人陳稼宜
    間有默示之分管契約存在，而原告委任之代書於96年8 月間
    亦曾至系爭建物查看，足見原告對於上述分管契約之存在相
    當明瞭，應不得訴請分割。目前被告與監護人陳志強之經濟
    狀況不佳，無法以給付價金之方式單獨取得系爭共有物，如
    由原告單獨取得系爭共有物，被告亦無力支付租金予原告，
    被告之監護人亦曾向法院聲請同意代被告處分系爭共有物之
    應有部分，然經本院以98年度家聲字第932 號裁定駁回，認
    以裁判分割系爭共有物較有利於被告。並聲明：原告之訴駁
    回。
三、原告主張系爭如附表所示之建物及土地為兩造共有，應有部
    分如該附表所示，系爭共有物原係被告與其妹陳稼宜共有，
    嗣由原告於96年8 月15日受讓訴外人陳稼宜之應有部分，然
    系爭共有物由被告及其監護人陳志強居住占有等情，業據提
    出土地登記謄本及建物登記謄本各1 件為證（北調卷第5 至
    7 頁），復為被告所不爭執，堪信為真實。至原告請求分割
    系爭共有物部分，則經被告抗辯系爭共有物存有分管協議，
    是以下應予審究者，乃原告主張分割系爭共有物有無理由？
    如有理由，又應採取何種分割方式較佳。
四、按民法第823 條第1 項規定，各共有人，除法令另有規定外
    ，得隨時請求分割共有物。但因物之使用目的不能分割或契
    約訂有不分割之期限者，不在此限。故共有物依其使用目的
    並非不能分割，而又未有不分割之期約者，各共有人自得隨
    時請求分割。且共有人以消滅共有關係而使各共有人取得特
    定部分土地之意思訂立協議者，為分割共有物之契約，與使
    共有人管理使用特定部分土地而無消滅共有關係之意思所訂
    立之分管契約不同。共有物分管之契約與共有物不分割之約
    定有異，並不影響共有人共有物分割請求權之行使。最高法
    院復著有84年度台上字第865 號、83年度台上字第658 號等
    判決見解，可資參酌。本件被告固抗辯，其與訴外人陳稼宜
    共有系爭共有物，自訴外人陳稼宜結婚搬離後，即默示同意
    由被告與其監護人共同使用系爭共有物全部，而有分管協議
    。惟上開默示之分管協議，縱認屬實，至多僅屬就系爭共有
    物使用管理方法之約定，與共有物不分割之協議，自屬有別
    。況被告就其與訴外人陳稼宜間曾協議約定不分割系爭共有
    物，亦未能舉證加以證明，被告此部分抗辯並不可採。原告
    訴請分割系爭共有物，於法有據。
五、其次，就何種分割方案較為適當部分：
  (一)按「共有物之分割，依共有人協議之方法行之。分割之方法
    不能協議決定，或於協議決定後因消滅時效完成經共有人拒
    絕履行者，法院得因任何共有人之請求，命為下列之分配：
    一以原物分配於各共有人。但各共有人均受原物之分配顯有
    困難者，得將原物分配於部分共有人。二原物分配顯有困難
    時，得變賣共有物，以價金分配於各共有人；或以原物之一
    部分分配於各共有人，他部分變賣，以價金分配於各共有人
    。以原物為分配時，如共有人中有未受分配，或不能按其應
    有部分受分配者，得以金錢補償之」，民法第824 條第1 項
    、第2 項、第3 項定有明文。次按裁判分割共有物，屬形成
    判決，法院定共有物之分割方法，固應斟酌當事人之聲明、
    共有物之性質、價格、利用價值與經濟效用及全體共有人之
    利益等，而本其自由裁量權為公平合理之分配，但並不受當
    事人聲明、主張或分管約定之拘束。且究以原物分割或變價
    分配其價金，必於原物分配有困難者，始予變賣，以價金分
    配於各共有人。最高法院亦著有98年度台上字第2058號、93
    年度台上字第1797號、84年度台上字第1538號等判決見解，
    可資參照。
  (二)查被告前曾經本院宣告為禁治產人，依民法總則施行法第4
    條之1 規定，修正民法第14條、第15條自98年11月23日施行
    ，被告所受禁治產宣告應改稱為受監護宣告。再依民法第11
    13條準用第1101條第1 項、第2 項之規定，監護人對於受監
    護人之財產，非為受監護人之利益，不得使用、代為或同意
    處分；監護人代理受監護人購置或處分不動產，非經法院許
    可，不生效力。而共有物之分割，經分割形成判決確定者，
    固即生共有關係終止及各自取得分得部分所有權之效力；且
    共有物之原物分割，依民法第825 條之規定觀之，係各共有
    人就存在於共有物全部之應有部分互相移轉，使各共有人取
    得各自分得部分之單獨所有權。是本件原告訴請分割共有物
    ，本質上仍有由被告之監護人代理被告處分其應有部分之意
    味，就分割方法，本院除應審酌前述事項外，復應進一步審
    酌該處分是否合於受監護宣告人之利益，始符合民法保護受
    監護宣告人之意旨。
  (三)次就原告主張採取變價分割方案，被告則抗辯系爭建物乃被
    告之母希望交由被告養病終老之處所，被告不願意遷出該址
    等語。查被告於90年10月3 日接受臺北市立聯合醫院松德院
    區之鑑定結果認：「約於21歲時發病，之後不規則治療，功
    能漸退化，出現自言自語、社交退縮、自我照顧潦草等。52
    歲時由社工轉介，經臺北醫學大學附設醫院居家訪視，診斷
    為精神分裂症，施以治療後仍有殘餘精神症狀，平時多退縮
    在家，56歲時改至臺北市立聯合醫院松德院區治療，仍以居
    家訪視給予長效針劑治療為主，被告平日生活鬆散，少出門
    與人互動，自我生活及照顧功能下降。陳志強稱被告平日個
    人衛生較潦草，三餐多由弟弟準備，十多年來幾乎足不出戶
    ，有時仍會自言自語，在家偶爾看電視，對於許多現代生活
    用品操作功能下降，如不會使用抽水馬桶、電視、對講機、
    收音機等（需弟弟協助開關），因此無法從事複雜家務，亦
    少使用金錢購物」等語，有該院病歷1 件在卷可佐（本院卷
    第82頁）。而本院再就被告目前之病況函詢臺北市立聯合醫
    院松德院區結果認：被告為慢性精神病患者，居住與照顧之
    穩定性為重要之支持力量，如改變住處預估仍有可能造成一
    定之不利影響，且被告目前於門診狀況穩定，評估目前並無
    必需安置醫療機構，被告之適應環境能力，因長期罹病退化
    之影響，對環境變動較易敏感而有適應不良之情形等語，有
    該院99 年10 月22日函1 件在卷可查（本院卷第79頁）。足
    見被告自罹病以來，幾乎退縮在家甚少外出，日常操作能力
    低落，且對於環境變動較易敏感而適應不良，如因本件共有
    物之分割，致被告需遷離其數十年來所熟悉之居家環境，對
    其已然穩定之病況顯有不利之影響。本院審酌被告對於系爭
    共有物之依賴情感及其病況穩定之需求，及如以原物分配予
    被告，可省卻另覓安置處所之勞費，應較符合被告之利益。
    雖被告之法定代理人陳稱以其經濟狀況無法給予原告金錢補
    償，惟本院考量如採變價分割，即便被告可獲取相當之價金
    ，然卻因此剝奪長期得以維持其基本生活機能之住所，而以
    機構安置或另覓住所，除需額外支出費用或租金外，並有加
    重被告病況之重大不利益，因認仍應將原物分配予被告，再
    由被告按原告應有部分比例以金錢補償之方式分割，較為允
    洽。
六、又依上述分割方式，補償金額應為若干部分：查本院函詢永
    慶不動產估價師聯合事務所結果認：「本案標的位於大安區
    ○○路巷內，鄰近臨江街夜市，坐落於4 層樓公寓第3 層，
    建物面積約23.79 坪，屋齡33年餘。本所蒐集鄰近同類型公
    寓成交案例價格，每坪單價約在39.92 ～53.0萬元之間，平
    均單價為47.97 萬元。計算本案總價約949.64～1260.88 萬
    元，平均總價約1141.11 萬元（本院卷第77頁）。兩造復對
    於上開鑑價結果不爭執，參以台北市區整體房屋價格，與系
    爭共有物坐落位置之交通、周邊商業繁榮狀況，因認以上述
    回函所述平均總價之近似值1140萬元為可採。則系爭共有物
    分割由被告單獨取得後，應按原告應有部分比例，由被告給
    付原告570 萬元，以資補償，始符公平。
七、從而，原告依民法第823 條第1 項前段規定，訴請判決分割
    如附表所示之建物及土地，即屬有據，應予准許。且本院不
    受當事人聲明之拘束，認應依如主文所示分割方式即將原物
    分配予被告，再由被告按原告應有部分比例以金錢570 萬元
    之方式分割為適當。
八、本件事證已臻明確，兩造其餘陳述及攻擊防禦方法，經審酌
    後核與判決結果不生影響，爰不再一一論述，附此敘明。
九、據上論結，原告之訴為有理由，依民事訴訟法第80條之1 ，
    判決如主文。
中    華    民    國    100   年    1     月     4    日
                  民事第三庭    法  官  汪怡君
附表：
 ┌──────────────────────────────────────┐
 │土地標示                                                                    │
 ├──────────────────────┬──┬────┬───────┤
 │土            地            坐            落│地目│面    積│ 權利範圍     │
 ├──┬───┬───┬────┬───┬──┤    ├────┼───────┤
 │編號│縣  市│鄉  鎮○   段   │小  段│地號│    │平方公尺│              │
 │    │      │市  區│        │      │    │    │        │              │
 ├──┼───┼───┼────┼───┼──┼──┼────┼───────┤
 │  1 │台北市│大安區○ ○○段 │一小段│390 │ 建 │  107   │兩造各二分之一│
 │    │      │      │        │      │    │    │        │              │
 └──┴───┴───┴────┴───┴──┴──┴────┴───────┘
 ┌────────────────────────────────────────┐
 │建物標示                                                                        │
 ├──┬───┬─────┬────┬─────┬───────┬────────┤
 │編號│建  號│ 基地坐落 │建物門牌│建築式樣主│建  物  面  積│權利範圍        │
 │    │      │          │        │要建築材料│ （平方公尺） │                │
 │    │      │          │        │及房屋層數├───┬───┼────────┤
 │    │      │          │        │          │樓  層│附  屬│                │
 │    │      │          │        │          │面  積│建  物│                │
 ├──┼───┼─────┼────┼─────┼───┼───┤                │
 │  1 │445   │台北市大安│台北市大│鋼筋混凝土│第3 層│陽  臺│全部            │
 │    │      │區○○段1 │安區文昌│造（4 層）│64.98 │13.66 │（兩造各1/2）   │
 │    │      │小段390 地│街210 巷│          │      │      │                │
 │    │      │號        │11弄10號│          │      │      │                │
 │    │      │          │3樓     │          │      │      │                │
 └──┴───┴─────┴────┴─────┴───┴───┴────────┘
以上正本係照原本作成。
如對本判決上訴，須於判決送達後20日內向本院提出上訴狀。如
委任律師提起上訴者，應一併繳納上訴審裁判費。
中    華    民    國    100   年    1     月     4    日
                                書記官  馮姿蓉